最高法院民事判決　　　　　　　　　　　　　　　八十六年度台上字第二五二二號
　　上　訴　人　丙○○○
　　上　訴　人　甲 ○ ○
　　　　　　　　乙 ○ ○
右當事人間請求給付居間報酬事件，兩造對於中華民國八十五年十二月四日台灣高等
法院第二審判決（八十五年度上字第一六三二號），各自提起上訴，本院判決如左：
    主  文
原判決除假執行部分外廢棄，發回台灣高等法院。
    理  由
本件上訴人丙○○○主張：對造上訴人甲○○於民國八十四年初，央請伊代覓在中壢
市中原大學附近之房屋，媒介買賣，承諾事成後給與伊居間報酬。伊查知對造上訴人
乙○○欲讓售登記其配偶蔡文香名義之坐落中壢市○○段六六六地號土地及地上建號
二一二號門牌中壢市○○路四十二號建物，經與之聯繫，乙○○亦承諾如買賣成交願
給付報酬。伊乃於八十四年九、十月間邀約甲○○、乙○○見面洽談買賣事宜，乙○
○要求以新台幣（下同）一千九百萬元之價格出售，甲○○則表示願以一千七百元之
價格買受，雙方約定考慮後再作答覆。惟事後幾經伊說合，對造上訴人均藉詞推託，
且為避免因買賣成立需支付伊居間報酬，竟違反誠信私下於八十四年十二月十一日以
一千八百萬元之價格訂立買賣契約，並辦畢房地所有權移轉登記，伊自得請求給付居
間報酬。兩造並無約定報酬數額，應依台灣省一般不動產買賣習慣，按買賣價額百分
之五之標準計付，由買主給付百分之三、賣主給付百分之二等情。求為命甲○○、乙
○○依序給付伊五十四萬元、三十六萬元及加付法定遲延利息之判決。
上訴人甲○○、乙○○則以：對造上訴人丙○○○固曾於八十四年九月間介紹伊二人
見面，洽談上開房地買賣事宜，惟當日因價金未談妥而作罷，事後丙○○○即未再與
伊等接洽。上開房地買賣成交係透過第三者，丙○○○並無參與，非因其報告或媒介
而成立，自不得請求給付居間報酬等語，資為抗辯。
原審以：民法第五百六十五條所定之居間有二種情形，一為報告訂約機會之報告居間
，一為訂約之媒介居間。所謂報告居間，不以於訂約時周旋於他人之間為之說合為必
要，僅以為他方報告訂約之機會為已足，而居間人之報酬，於雙方當事人因居間而成
立契約時，應許其請求。至於居間行為就令自始限於媒介居間，而僅為報告即已有效
果時，亦應許居間人得請求報酬之支付。是居間人如已為他方報告訂約之機會，且雙
方當事人嗣亦成立契約時，即可依法請求報酬。丙○○○主張伊介紹甲○○、乙○○
洽商系爭房地買賣時，乙○○先開價二千一百萬元，經伊殺價至一千九百萬元，甲○
○又殺價一千七百萬元，而未成交，甲○○說改天再聯絡，嗣乙○○表示願降價三十
萬元，伊即通知甲○○，惟其二人未再與伊聯繫，並於八十四年十二月十一日以一千
八百萬元之價格成交，辦畢所有權移轉登記等情，為甲○○、乙○○所不爭，並有土
地建物登記簿謄本可稽。是甲○○、乙○○以一千八百萬元之價格完成系爭房地買賣
行為時，丙○○○並未順利從中為周旋說合，應堪認定。惟甲○○、乙○○係因丙○
○○之介紹，於八十四年九月間在丙○○○家中洽談系爭房地買賣事宜，並曾允諾買
賣成交後給付「中人禮」即居間報酬之事實，有丙○○○所提其子陳文旺與甲○○之
妻邱鳳美及乙○○間之談話錄音及其譯文可憑。經原審勘驗該錄音內容，甲○○、乙
○○坦承其為真實，並自承其二人係經由丙○○○介紹買賣系爭房地始認識。甲○○
、乙○○所辯係經由第三者而成立買賣契約云云，並未舉證以實其說，自難採信。丙
○○○就系爭房地買賣有為甲○○、乙○○報告訂約之機會，其二人避開丙○○○，
逕自成立買賣契約，致丙○○○未能盡力完成訂約之媒介居間，尚難認甲○○、乙○
○間成立買賣契約，非因丙○○○為報告訂約機會所促成，揆之前揭說明，丙○○○
自得請求甲○○、乙○○給付居間報酬。依一般買賣不動產習慣，介紹人得按買賣價
額百分之五之標準請求報酬，由買主給付百分之三，賣主給付百分之二，參酌丙○○
○僅為報告訂約之機會，未盡全力為訂約之媒介居間，其所任勞務之價值及系爭買賣
標的價額等情狀，認丙○○○得請求之報酬應酌減為二分之一，即甲○○、乙○○依
序應給付其二十七萬元、十八萬元及加付法定遲延利息。因而將第一審所為丙○○○
敗訴之判決，一部予以廢棄，改判命甲○○、乙○○分別給付上開金額本息，一部予
以維持，駁回丙○○○之其餘上訴。
按約定之報酬，較居間人所任勞務之價值為數過鉅失其公平者，法院得因委託人之請
求酌減之，民法第五百七十二條前段固定有明文。惟上開規定於當事人間未約定報酬
額，而係按照價目表所定或習慣給付報酬者，並無適用之餘地。本件原審既未認定兩
造間有約定居間報酬之數額，而認丙○○○得依習慣請求甲○○、乙○○給付居間報
酬，乃竟逕依上開規定予以酌減報酬，揆之首揭說明，即有未洽。次查一般買賣不動
產習慣，介紹人得按買賣價額百分之五之標準請求報酬，由買主給付百分之三，賣主
給付百分之二，是否為不易之法則﹖有無酌情加減之習慣﹖原審未進一步予以調查審
認，亦有疏略。兩造上訴論旨，指摘原判決不當，求予廢棄，非無理由。
據上論結，本件上訴為有理由，依民事訴訟法第四百七十七條第一項、第四百七十八
條第一項，判決如主文。
中      華      民      國    八十六    年      八      月     十四     日
                              最高法院民事第四庭
                                  審判長法官  林  奇  福
                                        法官  許  朝  雄
                                        法官  曾  煌  圳
                                        法官  陳  國  禎
                                        法官  李  彥  文
      右正本證明與原本無異
                                              書  記  官
中      華      民      國    八十六    年      九      月      一      日
                                                                        Ｔ
